【裁判字號】    98,訴,1267
【裁判日期】    990528
【裁判案由】    偽造有價證券等
【裁判全文】
臺灣高雄地方法院刑事判決              98年度訴字第1267號
公  訴  人  臺灣高雄地方法院檢察署檢察官
被      告  己○○
選任辯護人  吳小燕律師
            胡仁達律師
上列被告因偽造有價證券等案件，經檢察官提起公訴（96年度偵
續一字第32號）本院判決如下：
    主  文
己○○無罪。
    理  由
一、公訴意旨略以：被告己○○與告訴人丁○○於民國93年9 月
    間有買賣玉鐲之投資往來，告訴人丁○○因此曾交付新臺幣
    （下同）50萬元予被告己○○，嗣被告己○○基於意圖為自
    己不法所有之概括犯意，(一)於93年10月間，佯以可賺回丁○○先前之投資款為由，遊說告訴人丁○○投資二案房地產，
    (1)第一案係購買高雄縣大社鄉○○路之房屋，被告己○○向
    告訴人丁○○謊稱一、二個月內即可轉賣獲利云云，使告訴
    人丁○○陷於錯誤而於93年10月1 日匯款200 萬元至被告己○○之國泰世華銀行新興分行（下稱國泰世華銀行）帳戶，
    並交付110 萬元之現金（共計310 萬元）予被告己○○，詎
    被告己○○取得上開款項後，實際並未為告訴人丁○○投資
    高雄縣大社鄉○○路之房屋，僅於93年12月21日以甲○○（
    甲○○涉犯詐欺部分，業經臺灣高雄地方法院檢察署檢察官
    以95年度偵字第7114號為不起訴處分確定）之名義匯款30萬
    元至丁○○之彰化銀行南臺南分行（下稱彰化銀行）帳戶，
    稱係利潤，其餘部分則均未返還告訴人丁○○；(2)第二案則
    係投資高雄市左營區公寓，被告己○○向告訴人丁○○詐稱
    若投資該公寓，三個月內可賣出取得款項云云，使告訴人丁○○陷於錯誤而於93年10月14日匯款30萬元至被告己○○國
    泰世華銀行之帳戶，並交付120 萬元之現金用以投資該公寓
    ，惟被告己○○取得上開款項後，實際亦未將之用於投資高
    雄市左營區公寓，且該投資標的之權狀，被告己○○始終未
    出示予告訴人丁○○，僅於94年8 月2 日以乙○○之名義匯
    款40萬元予告訴人丁○○；(二)復於94年1 月間，向丁○○訛
    稱其欲夥同告訴人丁○○、丙○○（丙○○涉犯詐欺部分，
    業經臺灣高雄地方法院檢察署檢察官以95年度偵字第7114號
    為不起訴處分確定）及乙○○等人共同經營開店云云，建議
    慫恿告訴人丁○○投資臺南市○○路○段189 號之店面（下
    稱民族路不動產，該房地原所有權人為傅王淑貞、王淑娟、
    王儷娟），使告訴人丁○○再度陷於錯誤而於94年1 月19日
    另交付235 萬元之現金予被告己○○，告訴人丁○○並因此
    將前開前後交予被告己○○投資款中之585 萬元作為購買上
    開民族路不動產之價金；另被告己○○為取信告訴人丁○○
    ，於94年2 月1 日又基於行使偽造私文書及意圖供行使之用
    而偽造本票之犯意，先委由乙○○繕打以丙○○為名義上出
    賣人之上開民族路不動產偽買賣契約書，再在不詳地點，於
    該不實買賣契約書上偽簽「丙○○」之署名1 枚及盜用丙○○委託辦理護照時交由其保管之印章，盜蓋「丙○○」之印
    文1 枚，另並於票號TH0000000 號、發票日為94年2 月1 日
    之本票發票人處偽簽「丙○○」之署押及盜蓋「丙○○」之
    印文各1 枚，被告己○○偽造完成上開丙○○為民族路不動
    產出賣人之契約、丙○○為發票人之本票後，旋持之交付告
    訴人丁○○供履約保證之用而行使之，足以生損害於丙○○
    ，俟上開民族路不動產於94年5 月16日過戶予告訴人丁○○
    後，經告訴人丁○○核對被告己○○所交付之買賣契約書與
    權狀發現土地面積短少13.89 平方公尺，建物面積短少13.9
    平方公尺，始查悉上情。因認被告己○○涉犯刑法第201 條
    第1 項偽造有價證券罪、第216 條、第210 條行使偽造私文
    書、第339 條第1 項詐欺取財罪嫌而提起公訴。
二、按犯罪事實應依證據認定，無證據不得認定其犯罪事實；不
    能證明被告犯罪者，應諭知無罪之判決，刑事訴訟法第154
    條第2 項、第301 條第1 項分別定有明文。又認定犯罪事實
    所憑之證據，雖不以直接證據為限，間接證據亦包括在內，
    然而無論直接證據或間接證據，其為訴訟上之證明，須於通
    常一般之人均不致有所懷疑，而得確信其為真實之程度者，
    始得據為有罪之認定，倘其證明尚未達到此一程度，而有合
    理之懷疑存在而無從使事實審法院得有罪之確信時，即應由
    法院為諭知被告無罪之判決，最高法院著有76年臺上字第49
    86號判例可資參照。
三、證據能力部分：
  (一)按證人應命具結；證人、鑑定人依法應具結而未具結者，其
    證言或鑑定意見，不得作為證據，刑事訴訟法第186 條第1
    項前段、第158 條之3 分別定有明文。本件公訴意旨於起訴
    書證據清單引用「證人即告訴人丁○○之證述」為證明被告
    犯罪事實之依據，茲告訴人丁○○於偵查中先後於95年9 月
    20日（臺灣高雄地方法院檢察署95年度偵字第7114號案卷〔
    下稱偵卷(二)〕第150 頁至第154 頁）、96年12月20日（99年
    度偵續一字第32號案卷〔下稱偵卷(四)〕第102 頁至第105 頁
    ）經檢察官傳喚到庭訊問並為陳述，公訴意旨既以其性質為
    證人之證詞，然依既有卷證，卻未見經其人具結之結文附卷
    ，筆錄上復未有關於諭知作證義務及偽證處罰之記載，揆諸
    前開說明，證人丁○○此部分陳述自不得作為證據。
  (二)次按被告以外之人包括共犯、共同被告、被害人、證人等於
    審判外之言詞或書面陳述，因違反直接審理及言詞審理之原
    則，應令踐行證人具結程序並使被告得以行交互詰問權利，
    始符合正當法律程序及憲法賦予人民訴訟權及防禦權之旨，
    司法院大法官會議釋字第384 號、第582 號解釋意旨可供參
    考。又依刑事訴訟法第159 條第1 項規定，被告以外之人於
    審判外之言詞或書面陳述等傳聞證據，原則上無證據能力。
    本件證人即告訴人丁○○、證人甲○○、丙○○於司法警察
    官詢問時所為之陳述、證人即告訴人丁○○提出之刑事告訴
    等書狀，性質上為被告以外之人於審判外所為書面陳述，既
    經被告於準備程序期日爭執其證據能力（本院98年度審訴字
    第1400號案卷〔下稱本院卷(一)〕第28頁），復無其他法律規
    定之例外情形，是此部分陳述除依刑事訴訟法第166 之1 第
    2 項、第3 項第6 款，第166 條之2 等規定，及行使反詰問
    之一方得以陳述人先前不一致之陳述為彈劾證據之原則，而
    用以為爭執被告、證人、鑑定人陳述證明力之彈劾證據外，
    不得直接作為認定被告犯罪事實存否之證據。
  (三)又被告以外之人於審判外之陳述，雖不符刑事訴訟法第159
    條之1 至之4 之規定，然經當事人於審判程序同意作為證據
    ，法院審酌該言詞陳述或書面陳述作成時之情況，認為適當
    者，亦得為證據，刑事訴訟法第159 條之5 第1 項定有明文
    。本判決後開引用其他具有傳聞證據性質之證據資料，已經
    檢察官、被告及辯護人於審理期日同意為證據使用，是其縱
    無刑事訴訟法第159 條之1 至第159 條之4 或其他傳聞法則
    例外之情形，亦經本院審酌該證據作成之情況，既無違法取
    得情事，復無證明力明顯過低等情形，以得供做法院判斷事
    實之依據為適當，認為均有證據能力，得為證據。
四、本件公訴意旨以被告己○○涉犯前揭詐欺、行使偽造私文書
    及偽造有價證券等犯行，除前開經排除之證據及被告己○○
    於警詢及偵查中之陳述外，無非以證人即告訴人丁○○於96
    年12月6 日經檢察官訊問時所為指述（偵卷(四)第90頁、第91
    頁），證人甲○○（97年4 月16日，偵卷(四)第162 頁、第16
    3 頁）、證人丙○○（97年4 月16日，偵卷(四)第162 頁、第
    163 頁）、證人戊○○（96年12月6 日，偵卷(四)第88頁、第
    91頁）、證人陳庭亨（96年11月27日，偵卷(四)第14頁至第18
    頁）於檢察官訊問時經具結後所為、證人林豔秋於警詢及偵
    查中所為證述，及卷附告訴人丁○○之郵局帳戶存摺影本、
    南市區漁會信用部帳戶存摺影本、彰化銀行活期儲蓄存款帳
    戶存摺影本、買賣合約書、土地所有權、以丙○○名義簽訂
    之不動產買賣契約、本票、被告93、94年間手稿字條等物為
    其論據。訊據被告己○○於本院審理時則堅詞否認有公訴意
    旨指述之偽造有價證券、詐欺取財、行使偽造私文書犯行，
    辯稱：(一)告訴人除因向被告批貨而交付50萬元貨款外，未曾
    交付被告任何現金；(二)被告未曾遊說告訴人投資大社鄉○○
    路房屋，亦未曾邀告訴人投資左營區公寓、尤未慫恿告訴人
    購買坐落臺南市○○路房屋；(三)告訴人匯二百萬元至被告國
    泰世華帳戶時，該帳戶係借予林豔秋使用，該款係供臺南市
    ○○路房屋使用；(四)臺南市○○路房屋契約係告訴人自行委
    託林豔秋繕打，被告未在契約及本票上偽簽或盜蓋「丙○○
    」簽名、印章等語。經查：
  (一)關於投資大社鄉○○路房屋、左營區公寓部分：
  1.本件公訴意旨雖依告訴人丁○○指述，以被告己○○曾先後
    藉投資購買高雄縣大社鄉、高雄市左營區公寓（即前開一(一)
    (1)、一(一)(2)）等不動產為由，分別循匯款及現金交付方式，
    收取告訴人丁○○給付共計310 萬元、150 萬元云云，然此
    除據被告己○○否認曾遊說告訴人投資或曾經收得上開50萬
    元貨款以外之款項外，就告訴人丁○○先後匯款200 萬元、
    30萬元至被告己○○出借予林豔秋使用之國泰世華銀行帳戶
    ，其目的原在匯款予林豔秋，與被告己○○無涉等情，亦據
    證人林豔秋於本院審理時到庭證述綦詳（本院98年度訴字第
    1267號案卷第一卷〔下稱本院卷(二)〕第233 頁、第235 頁）
    ，衡情，苟依告訴人丁○○所言，其為投資所稱大社鄉房屋
    之資金係向他人借得，並非急於消化之自有閒置資金，自應
    格外謹慎，不容浪擲，乃其既自承與被告己○○相識甚淺，
    於認識不到10日即花費50萬元向被告批入玉飾旋已後悔，何
    以於未及一週內，復專程向其兄借款310 萬元以委託認識尚
    淺之被告代為投資（本院卷(二)第125 頁、第126 頁、第132
    頁），是其所言，初已可議。
  2.其次，果如告訴人丁○○所稱，其投資大社鄉房屋之目的，
    係因誤信被告誆稱該屋已有現成買主，可立即獲利50萬元以
    填補其先前付出之貨款損失，乃勉力向其兄借款310 萬元投
    入云云，詎其在未經如願取得所稱利潤之情形下，竟無端更
    為舉債，再向漁會貸款投入150 萬元於所謂左營區公寓（本
    院卷(二)第127 頁、第128 頁、第134 頁），亦與常理不符，
    況告訴人丁○○既受有大學畢業教育，曾經擔任工程師並旅
    居國外多年，並非未受教育、欠缺社會經驗之人，如依所言
    曾先後將110 萬元、120 萬元，甚至235 萬元等鉅額現金交
    予被告，卻不僅均未安排他人在旁見證，復未要求片紙隻字
    以為憑據（本院卷(二)第128 頁、第130 頁、第132 頁、第13
    3 頁、第140 頁），空言信任即率然為之，猶與事理有異，
    遑論告訴人丁○○既稱因被告己○○以事忙為由，要求伊逕
    與林豔秋接洽，旋即並獲林豔秋付給40萬元（本院卷(二)第12
    8 頁），衡情，苟非如林豔秋所證，本件自始即為林豔秋與
    告訴人丁○○所為，並為告訴人所明知，則告訴人丁○○就
    此事關追究數百萬元款項流向之事，豈有經被告己○○稍加
    打發即輕言轉向非主其事之林豔秋要求處理，嗣林豔秋亦果
    能做主返還40萬元，足徵本件苟如告訴人丁○○所言有投資
    房地情事，其對實際交易往來對象均為林豔秋亦已知之甚明
    ，其先前於偵查中反於前開所述，聲稱該40萬元款項係被告
    己○○以林豔秋名義匯款等情，猶與事實不符，反覆其詞，
    所言均不足採信。
  (二)關於投資臺南市○○路店面部分：
  1.前揭臺南市○○路○段189 號房屋乃告訴人丁○○自己看中
    後，乃告知被告與林豔秋，原擬委託被告洽辦而經被告以事
    忙為由，轉薦由林豔秋為之，被告於買賣過程中並未參與，
    嗣林豔秋出面議價後，以295 萬元成交，並向告訴人報價47
    5 萬元以獲取其中高達180 萬之差價，購屋款項除200 萬元
    部分由告訴人匯入林豔秋向被告借用之國泰世華帳戶外，其
    餘現金陸續均為林豔秋向告訴人收受，並借用被告名義之支
    票給付賣方等情，業據證人林豔秋於偵查中經檢察官訊問及
    本院審理時到庭證述綦詳（96年度偵續字第63號案卷〔下稱
    偵卷(三)〕第35頁、偵卷(四)第17頁、本院卷(二)第227 頁以下）
    ，就其不僅以買方身分出面與仲介公司及代書接洽簽約、交
    屋，並指定過戶予丁○○之人均為林豔秋，被告並未與仲介
    前往看屋等情，復經證人即承辦之代書陳庭亨於偵查中（偵
    卷(四)第16頁）、仲介公司業務代表戊○○於偵查中經檢察官
    訊問及本院審理時（偵卷(四)第90頁、本院98年度訴字第1267
    號案卷第二卷〔下稱本院卷(三)〕第33頁、第37頁）證述在卷
    ，嗣房屋成交後，告訴人丁○○並以供向其妻交代之用為由
    ，要求林豔秋按其提供之內容繕打上開記載賣方為丙○○、
    成交價為585 萬元之房屋不動產買賣契約書等情，亦據證人
    林豔秋於偵查中證述在卷（偵卷(三)第49頁、偵卷(四)第17頁、
    本院卷(二)第229 頁、第234 頁）。
  2.茲告訴人丁○○除學、經歷良好，並非全無智識之人，已如
    前述，依其在本院審理時既自承世居臺南市，對於向他人貸
    得大筆資金所購，坐落地點並在臺南市火車站附近鬧區之房
    屋，竟聲稱全然不曾稍往看屋即任由他人主導購買（本院卷
    (二)第142 頁）云云，要與一般事理大相逕庭，已難採信。又
    其偵查中為交代所稱給付全部585 萬款項之組成，除援用前
    開多筆自稱以現金交付而全無任何憑據之給付等說詞外，就
    所稱有40萬元係向甲○○借得部分（偵(二)卷第66頁），更為
    甲○○於本院審理時所否認（卷(二)第31頁），猶與告訴人丁○○自己於本院審理時所稱曾因甲○○經濟困難而借予2,00
    0 元（本院卷第136 頁、第137 頁）之情節，迥然矛盾。
  3.另告訴人丁○○就所謂臺南市○○路房屋之不動產買賣契約
    中，關於以丙○○名義為賣方部分，究為事前不知，亦或實
    為其自己所指定一節，均反覆其詞，縱於本院審理中經交互
    詰問時所述，亦閃爍不定，無從採信。衡情，姑不論關於告
    訴人丁○○所稱投資臺南市○○路房屋之過程，均為告訴人
    丁○○委託林豔秋所為，與被告無涉等情，已據證人林豔秋
    於本院審理時證述綦詳，苟如告訴人所言，其全部事宜果為
    被告己○○基於詐欺之意思所為，茲依告訴人於本院審理時
    所述，其取得上開買賣契約及本票之前，早已將全部價金交
    付完畢（本院卷(二)第135 頁），依常理其著手詐騙之人既已
    取得全部成果，又何需畫蛇添足，另以冒用他人名義偽造之
    本票、契約交付，甚至於告訴人丁○○自承雙方並未約定或
    強調房屋面積（本院卷(二)第145 頁）之情形下，猶虛偽記載
    不實坪數而徒然授人以柄之理，足徵告訴人丁○○此部分所
    述，亦與事理不符，不足採信。
  (三)關於偽造內容不實之不動產買賣契約及本票部分：
  1.按犯罪事實之認定乃事實審法院之職權，事實審法院須按調
    查證據結果，各個證據證明力之強弱，為證據之取捨，綜合
    判斷。對於因涉及專業領域知識、經驗或能力之待證事項，
    其依法送鑑定者，亦然。事實審法院仍須綜合其他調查之證
    據，自行判斷，不受鑑定意見之拘束（最高法院98年度臺上
    字第1675號判決意旨參照），是若依其情形不能由鑑定人做
    成意見以供參考者，自仍應由法院本於職權按調查證據所得
    對事實之確信，自為判斷。
  2.就公訴意旨另以被告己○○於前揭時地為求取信告訴人丁○○，又以偽造簽名並盜蓋印章等方式，偽造以丙○○名義為
    出賣人之不實買賣契約書及本票而持以向告訴人行使部分，
    除據被告己○○堅詞否認參與告訴人丁○○購買臺南市○○
    路房屋之事，遑論為取信而偽造契約、本票以為行使可言，
    並以自己並非從事旅行業，否認有證人丙○○所稱因代辦護
    照事宜而持有其印章等語。經本院以卷附上開不動產買賣契
    約書、本票及其他由證人丙○○簽名之文件，分別囑託法務
    部調查局及內政部警政署刑事警察局鑑定其文件上附載「丙○○」簽名字跡之異同，固據二鑑定機關均以樣本不足為由
    ，請求補送包括由丙○○到庭依特定流程、方式所為、及相
    當時期內製作之簽名樣本供參（本院卷(一)第57頁、第73頁）
    ，終因證人丙○○經本院依法傳拘不到而無果，然依常理，
    國內旅行業從業人員眾多，聯絡方便且所費不多，果如證人
    丙○○於偵查中所稱有辦理護照之必要，原可委託從業人員
    為之，自無無端交由非從事旅行業之被告己○○代庖之理，
    是證人丙○○證稱自己印章因委辦護照而交付被告己○○並
    遭盜蓋云云，已有可議；另上開卷附告訴人丁○○提出之不
    動產買賣契約書及本票，經本院持與證人丙○○於本件偵查
    中簽署在筆錄上，及本院依職權向香港商香港上海匯豐銀行
    股份有限公司、永豐商業銀行、華南商業銀行、臺灣新光商
    業銀行股份有限公司、新光行銷股份有限公司、上海商業儲
    蓄銀行、國泰世華商業銀行調得丙○○向該等金融機構申請
    信用卡所填製之申請書原始資料上所載「丙○○」簽名字樣
    （各行復函依序如本院卷(二)第58頁至第60頁、第61頁至第63
    頁、第64頁至第66頁、第67頁至第69頁、第70頁、第71頁、
    第72頁至第74頁、第75頁、第76頁、第82頁至第88頁）比對
    結果，除字體各部筆勢、力道、運轉均如出一轍，其簽名獨
    特之特徵如「陳」字之部首「阜」字，係以類似書寫「3 」
    而在下方略加牽引成形；「怡」字部首豎心旁之寫法則極似
    草寫之「牛」部、「台」字上方「ㄙ」部分則寫成開口狀如
    「ㄩ」字形；另「君」字上方「尹」字更呈現如金字塔之尖
    頂狀等，尤與一般常見寫法迥然有異外，茲以其運筆順暢，
    一氣呵成，筆劃間未見有一般因摹仿而出現之停頓、猶豫痕
    跡，全無可疑為他人臨摹、偽造之處，是除有其他積極事證
    可為不同認定者外，堪認出自丙○○自己手筆無訛，公訴意
    旨以此部分為被告己○○所偽造，即失所依。
  (四)另告訴人於本院審理時，雖指出被告己○○於警詢及另案經
    告訴人丁○○提起民事清償債務、返還不當得利等事件（本
    院民事庭96年度訴字第1000號、第1751號）之訴訟程序中，
    對其與告訴人就前開房屋投資買賣事宜所為之互動情形曾有
    不同之陳述云云，以為指摘不利於被告事實之依據，然此除
    據被告己○○於本院審理時以其因事前確將帳戶借予債信欠
    佳而向伊借用帳戶之證人林豔秋使用，當時以為僅限於民事
    糾葛乃便宜陳述，實與事實有異等語辯解外，姑不論一般人
    涉入關係複雜、繁瑣之民事債務糾紛時，為求儘速脫離訟累
    ，多有捨繁雜之事實論述而逕利用舉證責任分配等訴訟技巧
    為便宜之主張、答辯以求速成之結果者，原不足為奇；今按
    事實審法院對於證據之取捨，固有自由判斷之權，然其認定
    犯罪事實，仍應依證據，不能僅因被告之抗辯虛偽，即遽為
    有罪之認定（最高法院88年度臺上字第4698號判決參照），
    是本件縱令被告己○○於偵審程序中所為陳述未能一貫，然
    除有其他積極事證可為佐證外，揆諸前開說明，要難僅以其
    辯詞前後歧異而遽為不利於被告事實之認定。此外，就證人
    甲○○、丙○○於偵查中雖有部分情節與前開認定事實相異
    之說詞，然姑不論二人關於本件事發情形之陳述，既多表示
    為聽聞所得，原已欠缺可供求證之基礎，不足為據；茲證人
    甲○○雖自稱為被告己○○之員工，於前揭時地卻曾接受告
    訴人資助等情，除據告訴人丁○○於本院審理時自承在卷（
    本院卷(二)第136 頁、第137 頁），並為證人甲○○於警詢中
    所自承（偵卷(二)第21頁），立場已然可議，嗣其在本院審理
    中經傳到庭時，不僅就先前所言，或均轉趨保守、或逕改稱
    不知，就前述曾經自承收取告訴人2,000 元之說詞，猶一併
    翻異，所言難以採信；另證人丙○○迭經本院依法傳拘不到
    ，觀其偵查中證詞，無非建立在否認曾經簽署上開不動產買
    賣契約及本票之前提下所為，惟其事實既與本院前開調查證
    據結果相違，自亦不足以為認定事實之依據，附此敘明。
五、綜上所述，本件依現有卷證，既不能證明被告己○○有公訴
    意旨指訴之詐欺、行使偽造私文書及偽造有價證券之犯罪事
    實，揆諸前開說明，應認為不能證明被告犯罪，應為被告己○○無罪之諭知。
六、據上論斷，應依刑事訴訟法第301 條第1 項，判決如主文。
本案經檢察官李茂增到庭執行職務
中    華    民    國    99    年    5     月    28    日
                刑事第十九庭  審判長法  官  陳志銘
                                    法  官  吳芝瑛
                                    法  官  陳松檀
上正本證明與原本無異。
如不服本判決應於收受本判決送達後10日內向本院提出上訴書狀
，其未敘述上訴理由者，並得於提起上訴後10日內向本院補提理
由書狀（均須按他造當事人之人數附繕本）「切勿逕送上級法院
」
中    華    民    國    99    年    5     月    31    日
                                    書記官  彭帥雄

司法院資訊處製作；財團法人民間司法改革基金會備份。
